臺灣彰化地方法院刑事判決　　　　　　　96年度訴字第1658號
公　訴　人　臺灣彰化地方法院檢察署檢察官
被　　　告　甲○○
　　　　　　　　　　（現於台灣雲林戒治所強制戒治中）
上列被告因偽證案件，經檢察官提起公訴（96年度偵字第7039號
），本院判決如下：
    主  文
甲○○無罪。
    理  由
一、公訴意旨略以：被告甲○○因施用第一級毒品海洛因成癮，
    開銷頗大，而基於購入第一級毒品海洛因予以稀釋後販賣他
    人牟利之犯意，於民國96年3月23日、同月24日、同月25日
    、同月26日及同月28日19時30分許，在臺中市○○路與西屯
    路口附近之「茗人茶坊」旁路邊，多次向洪宗榮購買海洛因
    ，每次購買金額為新臺幣2000元。嗣經警查獲上揭洪宗榮販
    賣毒品犯行，並經被告甲○○於同日警詢中證稱其確曾多次
    向洪宗榮購買海洛因無訛。詎被告甲○○明知其以上開方式
    多次向洪宗榮購買第一級毒品海洛因，竟仍意圖迴護洪宗榮
    ，於96年4月4日11時許，在臺灣彰化地方法院檢察署調查洪
    宗榮販賣毒品案件（即該署96年偵字第3177號案件）時，基
    於偽證之犯意，於以證人身分供前具結後，虛偽證稱：「（
    檢察官問：對3月29日第1次警詢筆錄有無意見？）經我詳細
    閱覽筆錄後，在筆錄第5頁之後，因為我有施用海洛因，筆
    錄做到當時，毒癮發作，精神不清楚，所以警察問我說毒品
    是不是跟洪宗榮買的，我才會回答說是，事實上，我是在豐
    原市總督戲院附近一家電子遊戲場內，跟一個綽號叫王董的
    人買的」、「那天（指3月28日）晚上我有跟他（指洪宗榮
    ）在茗人茶坊附近見面，但我是要還他我之前跟他周轉的
    12000元，不是跟他購買毒品。我是在一個星期前，因為孩
    子要繳學費，才在西屯路茗人茶坊附近跟他借那天是在白天
    近中午左右。借錢當日，我有先打電話給他說要借錢」云云
    ，而對前案之案情有重要關係事項，為不實之證述，有影響
    該案判決結果之虞。因認被告許俊榮涉犯刑法第一百六十八
    條之偽證罪嫌。
二、按犯罪事實，應依證據認定之，無證據不得認定犯罪事實，
    又不能證明被告犯罪者，應諭知無罪之判決，刑事訴訟法第
    一百五十四條第二項、第三百零一條第一項分別定有明文。
三、公訴人認被告甲○○事後翻異其詞，係為迴護洪宗榮故為虛
    偽之證述，涉犯偽證罪嫌，無非係以：洪宗榮販賣販賣第一
    、二級毒品之犯罪事實，業據證人蕭益信、賴淑宜於偵查中
    結證甚詳；及被告甲○○販賣第一級毒品之犯罪事實，業據
    證人蔡小鳳於偵查中結證甚詳，並有通訊監察譯文可資證明
    ；又被告被告甲○○於96年3月29日接受警詢時，經警詢問
    其施用毒品之時間、地點後，接續詢問其毒品來源，被告即
    主動供出係以行動電話向被告洪宗榮聯絡後，向其購買海洛
    因，且警方製作筆錄時，有依規定錄影錄音，並採一人詢問
    ，一人製作筆錄之方式，由被告自由陳述，及被告接受警詢
    時，精神狀況良好、意識清醒，並無毒癮發作之情形，而在
    筆錄完成後，由被告閱覽筆錄內容無訛後，再由其簽名按捺
    指印等情，業據證人即負責製作被告警詢筆錄之北斗分局警
    員張益裕結證甚明，有偵訊筆錄在卷可憑，為其主要論據。
    被告固不否認有於警訊、偵查中，就是否向洪宗榮購買毒品
    ，有為如上述之證言，惟堅決否認有何偽證之犯行，辯稱：
    伊在偵查中所證述的內容才是事實，警訊中之證述是因伊在
    提藥狀態，精神不濟，為應付警方詢問所為之不實證述等語
    。
四、經查：
（一）按證人有下列情形之一者，得拒絕證言：1.現為或曾為被
      告或自訴人之配偶、直系血親、三親等內之旁系血親、二
      親等內之姻親或家長、家屬者。2.與被告或自訴人訂有婚
      約者。3.現為或曾為被告或自訴人之法定代理人或現由或
      曾由被告或自訴人為其法定代理人者，刑事訴訟法第一百
      八十條第一項定有明文。又同法第一百八十一條規定：「
      證人恐因陳述致自己或與其有前條第一項關係之人受刑事
      追訴或處罰者，得拒絕證言。」，考其立法目的，旨在免
      除證人陷於抉擇控訴自己或與其有一定身分關係之人、或
      陳述不實而受偽證之處罰、或不陳述而受罰鍰處罰，甚而
      主觀上認為違反具結文將受偽證處罰之困境。次按刑法第
      一百六十八條之偽證罪，係以證人、鑑定人、通譯於執行
      審判職務之公署審判時或於檢察官偵查時，於案情有重要
      關係之事項，供前或供後具結，而為虛偽之陳述為構成要
      件。而刑事訴訟法第一百八十一條所定證人拒絕證言之規
      定，旨在免除證人陷於因陳述不實而受偽證之處罰、或不
      陳述而受罰鍰處罰之兩難困境。證人此項拒絕證言權，與
      被告之緘默權，同屬不自證己罪之特權，為確保證人此項
      拒絕證言權，92年2月6日修正公布之刑事訴訟法第一百八
      十六條第二項：「證人有第一百八十一條之情形者，應告
      以得拒絕證言」，增訂法院或檢察官有告知證人得拒絕證
      言之義務。此項規定係為保護證人而設，如法院或檢察官
      未踐行此項告知義務，而逕告以具結之義務及偽證之處罰
      並命朗讀結文後具結，將使證人陷於如前所述之抉擇之困
      境，無異剝奪證人此項拒絕證言權，強迫其作出讓自己入
      罪之陳述，違反不自證己罪之原則，自係侵犯證人此項權
      利，所踐行之具結程序亦有瑕疵（最高法院94年度臺上字
      第51號判決、95年度臺上字第5673號判決參照）。換言之
      ，證人若因陳述致自己受刑事訴追或處罰，依法原得拒絕
      證言；若法院或檢察官於訊問前未依刑事訴訟法第一百八
      十六條第二項之規定，告知證人有該等權利，逕命具結、
      供述，因證人得免自證己罪之權利已被剝奪，證人所為之
      證述，因其具結程序有瑕疵而非適法之證據，縱其證述內
      容不實，仍不得據以為認定證人犯有偽證之罪。
（二）按命證人具結，依刑事訴訟法第一百八十九條第一項、第
      二項、第三項之規定，應履行下列程序始為合法：證人具
      結前，應告以具結之義務及偽證之處罰。具結應於結文內
      記載當據實陳述，決無匿、飾、增、減等語。結文應命證
      人朗讀；證人不能朗讀者，應命書記官朗讀，於必要時並
      說明其意義。結文應命證人簽名、蓋章或按指印。若未履
      行此等程序而命具結，已違法定程序，縱其陳述虛偽，應
      不能依刑法第一百六十八條偽證罪論科。
（三）經本院勘驗被告作證當時之錄影光碟，勘驗結果為：「檢
      察官於偵查中以證人身分訊問被告甲○○時，檢察官雖告
      知被告甲○○改以證人身分訊問，惟直接持結文給甲○○
      具結，法警在旁邊命甲○○簽名，甲○○未朗讀證人結文
      即簽名，隨後檢察官即開始訊問。」等情，有本院勘驗筆
      錄一份在卷可憑；且檢察官亦未依刑事訴訟法第一百八十
      六條第二項之規定，告知被告甲○○若恐因陳述致自己受
      刑事追訴或處罰者，得拒絕證言等情，為被告甲○○於本
      院審理中供陳甚明，復為公訴人所不爭執，本院復未於前
      開勘驗中發現檢察官有履行告知程序；則被告甲○○因施
      用第一級毒品海洛因成癮，開銷頗大，而基於購入第一級
      毒品海洛因予以稀釋後販賣他人牟利，因而向洪宗榮販入
      毒品，且甲○○因涉嫌販賣及施用毒品案件，於其受偵訊
      作證當時，正在檢察官偵查中，業據本件起訴書犯罪事實
      欄中所載明，客觀上顯見被告甲○○有因陳述致自己受刑
      事追訴或處罰之虞，惟檢察官尚未依刑事訴訟法第一百八
      十六條第二項之規定，告知被告甲○○得拒絕證言，此舉
      已剝奪被告不自證己罪之拒絕證言權，此項程序欠缺之瑕
      疵，自不得由證人結文所取代；且檢察官於命被告甲○○
      於證人結文內簽名前，亦未命其朗讀結文內容，此重要之
      法定程序亦有不備而有瑕疵；是本院認被告甲○○於公訴
      意旨所述之檢察官訊問所為之證言，為落實並貫徹刑事訴
      訟法所定證人作證應踐行之程序，應認被告該次作證，無
      刑法偽證罪處罰之適用。縱認被告甲○○之證述有所不實
      ，然被告係在不自證己罪之拒絕證言權遭受剝奪之情況下
      ，為保護自己免受刑事之追訴、處罰，而為不實陳述；此
      種侵犯被告不自證己罪之拒絕證言權所取得之證言，倘事
      後以該證言有所虛偽，竟以刑法偽證罪繩之，顯然違背立
      法者有意保障證人使其免受刑法偽證罪追訴之立法目的，
      此證人之拒絕證言權應與被告之緘默權同視。綜上所述，
      縱被告甲○○之證述有所不實，仍不得據以認定其犯有偽
      證罪，核與刑法上所定之偽證罪之構成要件尚屬有間。揆
      諸首開說明，應為被告許俊榮無罪之諭知，以免冤抑。
據上論斷，應依刑事訴訟法第三百零一條第一項，判決如主文。
本件經檢察官陳茂榮到庭執行職務
中　　華　　民　　國　　96　　年　　11　　月　　28　　日
                  刑事第三庭    審判長法  官  姚銘鴻
                                      法  官  葉明松
                                      法  官  吳俊螢
以上正本證明與原本無異。
如不服本判決，應於判決送達後10日內，向本院提出上訴書狀，
上訴書狀應「敘述具體上訴理由」，並按他造當事人之人數附繕
本。「切勿逕送上級法院」。
中　　華　　民　　國　　96　　年　　11　　月　　28　　日
                                      書記官  林怡吟
